【裁判字號】    97,勞上易,15
【裁判日期】    970729
【裁判案由】    給付退休金差額
【裁判全文】
臺灣高等法院高雄分院民事判決        97年度勞上易字第15號
上  訴  人  台灣中油股份有限公司
法定代理人  壬○○
訴訟代理人  王正嘉律師
被上訴人    子○○
            丙○○
            丁○○
            甲○○
            癸○○
            己○○
            乙○○
            戊○○
            庚○○
            辛○○
共      同
訴訟代理人  劉思龍律師
上列當事人間請求給付退休金差額事件，上訴人對於民國97年3
月20日臺灣高雄地方法院97年度勞訴字第6 號第一審判決提起上
訴，本院於97年7 月15日言詞辯論終結，判決如下：
    主  文
上訴駁回。
第二審訴訟費用由上訴人負擔。
    事實及理由
一、被上訴人起訴主張：被上訴人均受僱於上訴人，從事早、中
    、晚3 班制輪班性工作。上訴人對於夜間出勤者，均給付夜
    點費，即輪值小夜班者給付新台幣（下同）150 元、輪大夜
    班者給付300 元。該夜點費之發放，不因工作種類、性質、
    複雜度及員工個人學經歷、年資、技能等而有不同，均依輪
    值時段固定發給一定金額，是其本質上應屬於輪值小夜班及
    大夜班工作而獲得之報酬，且為經常性之給與，自應屬工資
    之一部分。被上訴人分別於如附表「離退日期」欄所示日期
    退休，得請求將夜點費列入平均工資計算退休金。然上訴人
    拒將夜點費計入被上訴人之平均工資內，致短少給付如附表
    「退休金差額」欄所示退休金。爰依台灣省工廠工人退休規
    則（下稱工人退休規則）第9 條第1 項、勞動基準法第55條
    第1 項、第84條之2 等規定，請求上訴人給付被上訴人各如
    附表所示退休金差額，及自各該利息起算日起至清償日止，
    按年息百分之5 計算之法定遲延利息。
二、上訴人則以：上訴人公司員工作業方式採24小時早、中、夜
    3 班輪流制，各班工作性質皆同，僅服勤時間不同，此項工
    作型態，在被上訴人受僱之際，即已知悉，並為勞動契約內
    容。而上訴人就夜點費之發放沿革，最初係以實物發給夜點
    ，逐步演變成發給購買點心之費用，並與誤餐費一同隨物價
    指數調整，與工作調薪無關，且發放之對象，係實際輪值中
    、夜班之員工，不因工作內容及複雜程度、員工個人學經歷
    或技能等不同而異，每一員工領取之夜點費金額均相同，不
    具勞務對價關係，非屬工資。故系爭夜點費為雇主對勞工勉
    勵、恩惠性質之給與，不應列入平均工資計算退休金等語，
    資為抗辯。
三、原審判決被上訴人全部勝訴，上訴人全部聲明不服，求為判
    決：(一)原判決廢棄，(二)被上訴人在第一審之訴駁回；被上訴
    人則求為判決：上訴駁回。
四、兩造爭執及不爭執事項：
  (一)兩造就下列事項並不爭執，堪認為真實：
  1.被上訴人原係受僱於上訴人公司高雄地區之勞工，因退休而
    分別於如附表所示離退日期離職。
  2.上訴人工廠之作業方式係採24小時3 班輪流作業，早班自8
    時至16時、小夜班自16時至凌晨0 時、大夜班自凌晨0 時至
    翌日8 時，輪值小夜班、大夜班時，由上訴人發給夜點費，
    輪值小夜班之人員，發給夜點費150 元，輪值大夜班之人員
    ，發給夜點費300 元。
  3.系爭夜點費並未列入被上訴人退休金基數標準之平均工資內
    。
  4.如系爭夜點費屬工資之一部份，則上訴人應給付被上訴人之
    退休金差額，為如附表所示之金額。
  (二)兩造爭執之事項為：
  1.上訴人是否應受國營事業管理法及相關法規的限制，不得將
    夜點費列入平均工資？
  2.系爭夜點費是否屬工資之一部而應列入退休金基數標準之平
    均工資內？
五、得心證之理由：
  (一)上訴人是否應受國營事業管理法及相關法規的限制，不得將
    夜點費列入平均工資？
    按國營事業管理辦法第14條規定，國營事業應撙節開支，其
    人員待遇及福利，應由行政院規定標準，不得為標準以外之
    開支。並無特別規定就夜點費不得列入平均工資計算，或排
    除工人退休規則及勞基法規定之適用。又經濟部所屬事業人
    員退休、撫恤及資譴辦法第3 條規定，本辦法所稱基數，係
    指計算事由發生時一個月平均工資；平均工資依勞動基準法
    有關規定辦理。第6 條規定，各機構人員退休金按其在勞動
    基準法施行前後之工作年資，分別依臺灣省工廠工人退休規
    則及勞動基準法之規定計算。亦未排除勞基法之適用。是系
    爭夜點費是否屬於工資性質，自應依工人退休規則及勞基法
    之規定認定之。
  (二)系爭夜點費是否應列入工人退休規則及勞動基準法所稱之平
    均工資？
  1.按勞動基準法係於73年7 月30日經公布施行，同年8 月1 日
    生效，查被上訴人在上訴人公司服務期間，均跨越勞動基準
    法施行前後，依74年2 月27日公布施行之勞動基準法施行細
    則第28條規定，在勞動基準法施行前在同一事業單位工作之
    勞工，於該法施行後退休時，其施行後之工作年資及退休金
    給與標準，依該法第55條規定，該法施行前之工作年資及退
    休金給與標準，適用台灣省工廠工人退休規則。故有關工資
    之認定，勞動基準法施行前部分，依工人退休規則第10條第
    2 項規定，應適用工廠法施行細則第4 條規定；勞動基準法
    施行後，則應適用勞動基準法第2 條第3 款規定。再按工廠
    法施行細則第4 條規定：本法所稱工資係指工人因工作而獲
    得之報酬；不論以工資、薪金、津貼、獎金或其他任何名義
    按計時、計日、計月、計件給與者均屬之。依該條規定，凡
    因工作獲得之報酬均屬之。而勞動基準法第2 條第3 款則規
    定：工資謂勞工因工作而獲得之報酬，包括工資、薪金及按
    計時、計日、計月、計件以現金或實物等方式給付之金、
    津貼及其他任何名義經常性給與均屬之。依該款規定，工資
    係指勞工因工作而獲得之報酬，且屬經常性之給與；所謂經
    常性之給與，只要在一般情形下經常可以領得之給付即屬之
    。是勞工因工作所得之報酬，倘符合「勞務對價性」及「給
    與經常性」二項要件時，依法即應認定為勞基法規定之工資
    ，至於其給付之名稱如何，則非所問。
  2.系爭夜點費之發放，係輪值大夜班及小夜班者始得領取，而
    輪值小夜班及大夜班乃被上訴人固定之工作制度，金額每小
    時亦屬固定，不因作業種類而有差別，為兩造所不爭執，則
    其實質上已屬於夜勤之津貼，為該值班時段之勞務對價，且
    因係固定常態工作中可取得之給與，已成為因經常性提供勞
    務所得之報酬，非勞工偶於夜間工作而給予之夜間點心費性
    質。從而，應認系爭夜點費屬勞工因於特定時段工作所獲之
    報酬，在制度上亦具有經常性，具備「勞務對價性」及「給
    與經常性」二項要件，自屬工廠法施行細則第4 條及勞動基
    準法第2 條第3 款所規定之工資，而應列入工人退休規則及
    勞動基準法所稱之平均工資，以計算退休金。
  3.上訴人對於系爭夜點費如屬工資之一部分，則其各短付被上
    訴人如附表「退休金差額」欄所示之金額，並不爭執。又按
    雇主應給付之勞工退休金，應自勞工退休之日起30日內給付
    之，勞動基準法施行細則第29條第1 項定有明文。則被上訴
    人請求上訴人各依應給付之退休金差額，加計自附表所示利
    息起算日起至清償日止，按週年利率5%計算之法定遲延利息
    ，洵屬有據，應予准許。
六、綜上，被上訴人本於兩造間之勞動契約關係，請求上訴人各
    給付如附表所示之退休金差額暨法定遲延利息，為有理由，
    應予准許。原審判命上訴人如數給付，於法並無不合。上訴
    意旨指摘原判決不當，求予廢棄改判，為無理由，應予駁回
    其上訴。兩造其餘攻擊防禦方法，經核與本件判決結果不生
    影響，爰不一一論述，附此敘明。
據上論結，本件上訴為無理由，依民事訴訟法第449 條第1 項、
第78條，判決如主文。
中    華    民    國    97    年    7     月    29    日
                            勞工法庭
                                審判長法官  黃金石
                                法      官  林健彥
                                法      官  謝肅珍
以上正本證明與原本無異。
本件不得上訴。
中    華    民    國    97    年    7     月    29    日
                                書  記  官  蘇恒仁
附表：
┌──┬────┬─────┬────────────┬───────┐
│編號│姓名    │離退日期  │退休金差額（新台幣）    │利息起算日    │
│    │        │（年、月、│                        │              │
│    │        │日        │                        │              │
├──┼────┼─────┼────────────┼───────┤
│1   │子○○  │95.12.1   │壹拾伍萬壹仟柒佰玖拾柒元│96年1月1 日   │
├──┼────┼─────┼────────────┼───────┤
│2   │丙○○  │94.04.1   │壹拾伍萬參仟元          │94年5 月3日   │
├──┼────┼─────┼────────────┼───────┤
│3   │丁○○  │91.12.31  │壹拾萬玖仟捌佰貳拾柒元  │92年2月1 日   │
├──┼────┼─────┼────────────┼───────┤
│4   │甲○○  │95.11.01  │壹拾伍萬參仟貳佰拾元│95年12月2日   │
├──┼────┼─────┼────────────┼───────┤
│5   │癸○○  │94.10.01  │壹拾伍萬陸仟肆佰肆拾柒元│94年11月1 日  │
├──┼────┼─────┼────────────┼───────┤
│6   │己○○  │95.10.01  │壹拾伍萬參仟柒佰肆拾捌元│95年11月1 日  │
├──┼────┼─────┼────────────┼───────┤
│7   │乙○○  │95.06.01  │壹拾伍萬陸仟參佰玖拾貳元│95年7 月2日   │
├──┼────┼─────┼────────────┼───────┤
│8   │戊○○  │94.06.01  │壹拾伍萬壹仟陸佰零參元  │94年7 月2日   │
├──┼────┼─────┼────────────┼───────┤
│9   │庚○○  │96.02.01  │壹拾萬捌仟捌佰拾陸元    │96年3 月4日   │
├──┼────┼─────┼────────────┼───────┤
│10  │辛○○  │92.01.31  │壹拾伍萬肆仟肆佰貳拾貳元│92年3 月4日   │
└──┴────┴─────┴────────────┴───────┘


司法院資訊處製作；財團法人民間司法改革基金會備份。
